臺灣高等法院刑事判決　　　　　　　　　　　　九十年度上更（一）字第九八六號
　　上　訴　人
　　即自訴人　　丁○○
　　上　訴　人
　　即　被　告　戊○○
　　　　　　　　甲○○
　　　　　　　　丙○○
　　　　　　　　乙○○
右上訴人因被告侵占等案件，不服臺灣士林地方法院八十七年度自字第三三二號中華
民國八十八年三月二十二日第一審判決，提起上訴，經判決後，由最高法院發回更審
，本院判決如左：
    主  文
原判決撤銷。
本件自訴不受理。
    理  由
一、自訴意旨略以：被告戊○○係凱吉建設股份有限公司（下稱凱吉公司）、捷泰建
    設股份有限公司（下稱捷泰公司）之實際負責人，為從事業務之人。其受限於公
    司法關於股東人數之限制，明知其妻乙○○、二哥丁○○、小姨甲○○及丙○○
    、妹林寶珠（未經自訴）等人並未出資擔任凱吉公司或捷泰公司之股東，竟基於
    概括犯意，先於民國七十年一月間商得乙○○、林寶珠之同意後，取得乙○○、
    林寶珠之身分證、印章；繼又於七十四年六月間，商得丙○○及甲○○、丁○○
    之同意，由丙○○等人提供身份證、印章後，即彼此基於共同犯意之聯絡，而由
    戊○○於附表所示之時間，在如附表所示其業務上之私文書上，分別虛偽記載乙○○等人或為凱吉公司或捷泰公司之股東，或擔任上開公司之董事或監察人職務
    等不實事項，並進而利用不知情之會計師江輝雄，持上開業務上登載不實之私文
    書，向台北市政府建設局申請辦理凱吉公司設立或變更登記、捷泰公司變更登記
    ，使該局公務員將該等公司事項登載於其職務上所製作之凱吉公司、捷泰公司設
    立登記事項案卷內，致生損害於其他股東及台北市政府對於公司登記資料管理之
    正確性。又自訴人多方投資凱吉公司，係凱吉公司股東，然凱吉公司數十年來從
    未召開股東會、董事會，亦從未改選董、監事，而被告戊○○等四人明知上情，
    竟共同意圖為自己不法之所有，擅自偽造相關會議記錄，以達侵占自訴人投資之
    目的，而害及自訴人身為凱吉公司股東之權益，因認被告等涉有偽造文書、業務
    侵占等罪嫌云云。
二、按犯罪之直接被害人，始得提起自訴，法院如查明自訴人並非因犯罪而直接被害
    之人，即應逕予諭知不受理之判決，始為適法（最高法院四十六年台上字第一三
    ○五號判例已不再援用，同院八十年度第三次刑事庭會議決議參照）。
三、訊之被告戊○○、甲○○、丙○○、乙○○均堅決否認有何偽造文書及侵占犯行
    ，被告戊○○辯稱：凱吉公司係伊於七十年間所設立，其時自訴人丁○○並非股
    東，七十四年六月間，凱吉公司股東之一戴黃彪請求退股，由伊承受，然因礙於
    法令規定，伊遂商得自訴人同意後，從伊手上之四百股中撥出三十股，加上購自
    戴黃彪之二百七十股總計三百股，寄放於自訴人名下，登記自訴人為凱吉公司股
    東，自訴人實際上亦未出資，僅係伊向丁○○借名而已，因此自訴人名下之股票
    在伊處，自訴人所提出之股票則是伊姊林寶珠的，所以凱吉公司股東會、董事會
    均未通知自訴人參加，又伊是有向自訴人借房子貸款，但是因為沒還錢才牽扯出
    本案，其餘股東乙○○、丙○○、甲○○等均是借名的等語。被告乙○○、丙○○及甲○○則辯稱伊等均係借名字給戊○○開公司，公司業務均由戊○○在管理
    ，彼等均未參與公司運作等語。
四、經查：被告甲○○、丙○○於原審自承：「沒有參加過開會，都授權給姊夫戊○○由戊○○決定，是因為我是借名給戊○○，由他出資，甚至我也不知道我的股
    份有多少」等語；乙○○供承：「公司都是我先生（即戊○○）在決定」等語（
    原審卷第六十一頁筆錄）等情甚詳；證人即股東林寶珠於原審證述：「
    （七十年一月登記你為凱吉公司股東，知否﹖）我知道，我名字借戊○○用，我
    沒出錢」、「我知道，實際是戊○○在負責」、「（你手中有無凱吉公司股票﹖
    ）沒有，是由戊○○保管，因為當初我是借名」等情屬實（原審卷第一六六、一
    六七頁反面、第一六八頁筆錄），是被告戊○○所辯，凱吉公司實為家族公司，
    以上甲○○、乙○○、丙○○等人均經其同意而借名登記為股東，應有可採。按
    被告既得乙○○等人同意，由被告出資，借其名義為該公司股東，其間即有信託
    關係存在，被告據此向主管機關聲請股東登記，自無業務上登載不實或使公務員
    登載不實之犯罪可言，自訴人認被告於此均應構成偽造文書之罪責，應有誤會。
五、次查，凱吉公司為家族公司，於七十年一月三十一日經經濟部核准設立登記，股
    東為戊○○、乙○○、林寶珠、林吉生、戴黃彪、蔡秀月及葉振東七人一節，業
    據原審調取凱吉公司登記案卷核閱無訛，其時自訴人自非股東，有該登記案卷影
    印資料附原審卷可稽。又凱吉公司實際負責人為被告戊○○，並經證人林寶珠到
    庭證稱：「（凱吉公司實際負責人是誰？）實際是戊○○在負責」等語屬實（原
    審卷第一六七頁反面筆錄）；再七十四年六月間，戴黃彪退出凱吉公司，其股份
    由被告戊○○出資承受，然因恪於法令規定，被告林某遂商得自訴人同意後，借
    用自訴人名義擔任凱吉公司股東，除據調取上開凱吉公司登記案卷核閱無訛外，
    並據被告提出上蓋自訴人印章，戶號五（依凱吉公司股東名簿記載應為自訴人所
    有），編號74NI000027至32號，共計三百股之股票六張（下稱五號股票），及戴
    黃彪八十七年一月六日出具上載「本人於民國七十年投資凱吉建設股份有限公司
    ，於七十四年退股，股款由戊○○支付清楚，確實無誤」等語之證明書附卷可佐
    （同卷第九十七頁），參以證人林寶珠證稱：「（你手中有無凱吉公司股票？）
    沒有，是由戊○○保管，因當初我是借名」之情節（同卷第一六八頁），與被告
    戊○○持有被告乙○○、丙○○及甲○○之股票相似，與被告戊○○掌有自訴人
    股票亦相類，堪認被告戊○○所辯係伊出資，向自訴人借名一節為可採。至自訴
    人雖亦提出戶號三，編號74NI000011至16號，共計三百股之股票六張（下稱三號
    股票），惟查，依凱吉公司股東名簿記載，自訴人股東戶號為五，與自訴人所提
    上開股票，不僅戶號與股東名冊所載不符，即自訴人亦自承：其股票係其大哥所
    交付，並非自凱吉公司處所取得等語（同卷第六十二頁），再者，自訴人先自稱
    其持有股數為六百股，股票編號為十一到二二號（同卷第六十二頁反面），即此
    已與凱吉公司股東名簿所載自訴人有三百股一節相齟齬；嗣自訴人又改稱其不知
    有多少股份，多少股票等語（同卷第二三六頁筆錄），姑不論自訴人所述先後不
    符，已非無疑；縱以常情論之，自訴人支出金錢取得股份，理當知悉其股份份數
    ，豈能以兄弟同居共爨為詞，而諉稱不知？又縱如其所言，然此後雙方交惡，中
    間經過幾次財務結算，自訴人又豈無不加查察之理？再者，被告戊○○依自訴人
    八十六年五月二日備忘錄（同卷第一０八頁）所交還自訴人之印章中，經肉眼觀
    察結果，其中一枚與蓋用於五號股票（同卷第一０二頁反面）背面之自訴人印文
    相同，以上各節相互以觀，已足認自訴人所提出之三號股票並非其應有之股票，
    是上開證據自不能證明自訴人係凱吉公司之股東。
六、被告戊○○迭於原審及本院歷次調查時自承與自訴人係兄弟關係，雙方感情原本
    甚佳，自訴人並於六十年間起，以其資金多方資助被告戊○○創業，自訴人並以
    其名下房地，借予被告戊○○持向銀行貸款，嗣因被告戊○○經營不善，以致自
    訴人前開房地均遭銀行拍賣等情，而自訴人與被告林某之父林吉生七十八年一月
    二十一日所書計算表（同卷第四十頁），上載七十四年間雙方部份借款細目，並
    有「（款項）戊○○負責歸還」等字樣；被告乙○○所書南港郵局八十七年五月
    七日第九十三號存證信函（同卷第四十二頁），上載「該帳戶是您借給令弟清和
    使用」等字樣；被告戊○○於八十七年二月二十六日書寫之同意書（同卷第五十
    五頁），上亦載明「本表所列借款金額，實乃戊○○借用，應由戊○○償還清楚
    ：：」等語；自訴人八十六年五月二日自書之備忘錄（同卷第一０八頁）上亦書
    明：「本人丁○○之五弟戊○○因向本人借用名字開立銀行帳戶及印章，今業已
    交還本人如下．．．四、印章二枚．．．」，再詳觀雙方各項往來信函中所述情
    節，固足認自訴人曾交付予被告戊○○相當金錢，惟均為借款，而非支付凱吉公
    司之股款，此有上開相關文件附卷可稽。而被告所書寫之二哥來款總帳第三項雖
    記有「七十四年漁船股金退款」等語，然凱吉公司、捷泰公司均為建設公司，有
    各該公司變更登記事項卡可稽，是前開字樣不足證明被告為上開二家公司之股東
甚明，再自訴人所提房屋土地買賣協議書、預定房屋土地買賣契約書、土地謄本
    等物，或係買賣憑據，或係不動產權狀，均無從證明自訴人係凱吉公司股東，毋
    待贅述。此外亦無證據證明雙方嗣後有將所借款項轉換為股款之意。
七、自訴人雖屢以七十年間，被告戊○○時年二十九歲，乃身無分文之無業遊民，何
    來一千萬元出資，足見當時公司資金應由自訴人籌出無疑云云，然自訴人縱有資
    助被告戊○○，亦屬借款，迄無任何積極證據足以證明其與戊○○金錢往來係為
    成立公司之股款已如前述，至被告戊○○成立公司之資金來源，或為贈與，或為
    借貸，或與他人合資等等，此為公司內部法律關係，自無一一向自訴人表述之必
    要。自訴人又以被告乙○○在作帳時只記出不記入，著意抹滅自訴人投資凱吉公
    司之事實，而被告戊○○亦曾致書自訴人談到：「你（自訴人）不期望我賺錢分
    你」等語，既談到分配盈餘，益證自訴人確有投資。惟以上均屬自訴人推測臆斷
    之詞，亦不能據為認定自訴人為股東之依據。故自訴雖稱其於七十四年有三百股
    ，七十七年有三百股，七十九年有一千股，八十一年有一千股，八十二年有一千
    股，八十三年四月十三日有一千股，八十三年十二月七日有五百股云云，經查均
    無證據足資證明其事，自訴人稱伊為凱吉公司股東云云，尚難遽信。
八、綜上所述，被告等辯稱係向自訴人丁○○借名擔任凱吉公司股東一節，尚堪採信
    。從而自訴人既同意借名被告戊○○擔任凱吉公司股東，被告戊○○主觀上關於
    凱吉公司股東權行使之相關事宜，自亦認一併在上開授權範圍之內。至自訴人與
    被告戊○○間尚有何金錢糾葛，則係雙方核算對帳之問題，而不能徒以被告未盡
    心力解決自訴人代負之債務，即入人於罪。是自訴人登記原有之股份既屬被告戊○○所有，本件自訴人自訴被告等涉犯業務侵占、業務登載不實、使公務員登載
    不實及偽造私文書等罪，即非犯罪之直接被害人，依首揭說明，自應為被告不受
    理之判決。
九、原審不察，徒以被告間既有借名為股東登記，遽認係以不實事實使公務員登載於
    職務上所掌之公文書，構成刑法第二百十四條之罪，尚有未合，自訴人仍執陳詞
    指摘原判決不當，固無足取，但被告上訴意旨執此指摘原判決不當，則有理由，
    自應將其論罪科刑部分撤銷，其不另為無罪諭知之部分，同屬自訴人不能自訴之
    範疇，自應一併撤銷，均為被告不受理之諭知。
十、自訴人丁○○經合法傳喚，無正當理由不到庭，爰不待其陳述而為判決。
據上論結、應依刑事訴訟法第三百六十九條第一項前段、第三百六十四條、第三百三
十一條第一項後段、第三百四十三條、第三百三十四條，判決如主文。
中      華      民      國    九十一    年      一      月    二十一    日
                            臺灣高等法院刑事第二十一庭
                                審判長法  官  葉  騰  瑞
                                      法  官  黃  國  忠
                                      法  官  江  國  華
右正本證明與原本無異。
如不服本判決應於收受送達後十日內向本院提出上訴書狀，其未敘述上訴之理由者並
得於提起上訴後十日內向本院補提理由書（均須按他造當事人之人數附繕本）。
                                      書記官  吳  碧  玲
中      華      民      國    九十一    年    一        月    二十三    日
